【裁判字號】    96,訴,2149
【裁判日期】    970519
【裁判案由】    違反稅捐稽徵法等
【裁判全文】
臺灣臺中地方法院刑事判決              96年度訴字第2149號
公  訴  人  臺灣臺中地方法院檢察署檢察官
被      告  甲○○
上列被告因違反稅捐稽徵法等案件，經檢察官提起公訴（九十六
年度偵字第九三五０號），本院判決如下：
    主    文
甲○○共同連續商業負責人，以明知為不實之事項而填製會計憑
證，處有期徒刑陸月，如易科罰金，以銀元佰元即新臺幣玖佰
元折算壹日；減為有期徒刑月，如易科罰金，以銀元佰元即
新臺幣玖佰元折算壹日。
    犯罪事實
一、甲○○明知王振中（嗣於民國九十六年一月三十日死亡）邀
    請其擔任新設立公司之名義負責人，竟毋庸投入任何資金或
    貢獻生產技術，顯係具有不法目的，惟因貪圖王振中提供臺
    中市○區○○路五七０巷十五號一樓處所供其居住之利益，
    而與該王振中共同基於明知為不實之事項而填製會計憑證、
    幫助納稅義務人逃漏營業稅之犯意聯絡，由甲○○提供其個
    人身分證件及印章等物品，透過不知情之謝秀敏會計師，於
    九十三年十一月九日向經濟部中部辦公室申請設立登記「喬
    田興業有限公司」（下稱喬田公司），甲○○擔任該公司董
    事即登記負責人，公司地址則設在臺中市○區○○路五七０
    巷十五號一樓即前揭甲○○居住處所內，甲○○因而成為商
    業會計法規範之商業負責人，並有據實填載會計憑證之義務
    。詎王振中自九十三年十一月至九十四年四月甲○○擔任喬
    田公司負責人期間，明知喬田公司並無銷貨之事實，竟連續
    多次不實填製屬會計憑證之如附表編號四至十七所示統一發
    票共九十九紙，金額合計新臺幣（下同）四億零四百八十七
    萬五千二百七十七元，分別交付予如附表編號四至十七所示
    之原鉦企業有限公司等十四家營業人，充當進貨憑證用以申
    報扣抵進項稅額，以此不正當方法幫助上開營業人逃漏營業
    稅額共計二千零二十四萬三千七百六十九元，足以生損害於
    稅捐稽徵機關對於課稅管理之正確性。
二、案經財政部臺灣省中區國稅局移送臺灣臺中地方法院檢察署
    檢察官偵查起訴。
    理    由
一、訊據被告甲○○對於上開時、地提供個人身分資料擔任喬田
    公司登記負責人等情固坦承不諱，惟矢口否認有何不實填製
    會計憑證罪及幫助他人逃漏稅捐罪之犯行，辯稱：伊係因遭
    到王振中之恐嚇，才同意交付個人身分資料，並前往銀行開
    設帳戶，伊不清楚擔任喬田公司負責人需要作何事，但當時
    喬田公司並未實際營業，亦沒有任何員工云云。然查：
（一）被告係喬田公司之登記負責人，於九十三年十一月九日透
      過代理人謝秀敏會計師，向經濟部中部辦公室申請公司設
      立登記，資本額為二百萬元，所營事業為家具、寢具、廚
      房器具、裝設品批發業等，嗣於九十四年十月十一日向臺
      中市政府申請停業等情，有經濟部九十三年十一月九日經
      授中字第０九三三三００六０五０號函稿、喬田公司設立
      登記表、公司章程、股東同意書、被告之國民身分證正反
      面影本、公司設立登記預查名稱申請表、查核報告書、資
      產負債表、股東繳納股款明細表、委任書、存款證明、委
      託書、臺中市政府九十四年十月十一日府經商字第０九四
      ０六一七九九五號函各一份附卷可稽。而被告於本院審理
      時自承原先係在餐廳擔任服務生工作，並不具備喬田公司
      前揭登記營業項目之特別知識或經驗，且被告亦無從詳細
      說明喬田公司設立登記所需二百萬元資本額之確切來源，
      顯見被告應係受他人請託擔任喬田公司之名義負責人，而
      非有何出資成立喬田公司之計畫或意願。是以被告辯稱：
      伊係將個人身分資料交予王振中，而登記為喬田公司名義
      負責人等情，應非子虛，堪可採信。
（二）至於被告所稱：伊係遭王振中恐嚇始同意提供個人身分證
      明文件云云，不但並無任何證據資料以佐其說，且被告如
      已遭到王振中出言恐嚇而內心甚感畏懼，理當設法遠離王
      振中以維自身安全，何以仍繼續居住於王振中所提供之臺
      中市○區○○路五七０巷十五號一樓處所？又被告當時之
      行動自由並未受限，果真遭受王振中揚言加害而欲逼其就
      範，被告大可逕自前往警局報案，或於申辦公司設立登記
      及開設帳戶之際直接對外求援，豈須聽任王振中之擺佈而
      為前揭悖離自己意願之各項申請行為？益徵被告前揭所辯
      遭受王振中恐嚇乙節，尚與事理不符，不足採信。又被告
      並無任何經營公司之長才或經驗，且未能提供喬田公司設
      立所需之資金，與王振中亦非熟識，則王振中如欲合法成
      立公司正派經營，何須仰賴被告提供個人身分資料藉以設
      立喬田公司？尤其被告當時之住所與喬田公司登記之營業
      所同在一處，被告更於本院審理時供承喬田公司實際上並
      未營業亦無員工，則被告對於王振中成立喬田公司係欲從
      事不法犯罪之目的，自無可能全無所悉。是以被告就王振
      中在其擔任喬田公司名義負責人期間，所為之虛開統一發
      票而涉犯填載不實會計憑證及幫助他人逃漏稅捐等罪行，
      應仍在渠等二人犯罪謀議之範圍內，被告自不能徒以不知
      喬田公司營業內容而冀圖卸責。從而，被告與王振中就前
      揭犯罪行為應具有主觀上之犯意聯絡，應屬灼然。
（三）另王振中於喬田公司設立登記後，明知喬田公司並未實際
      銷貨予附表編號四至十七所示之營業人，卻連續填製如附
      表編號四至十七所示之統一發票共九十九紙，合計金額為
      四億零四百八十七萬五千二百七十七元，並分別交付予如
      附表編號四至十七所示之營業人，充當進貨憑證用以申報
      扣抵進項稅額，以此不正當方法幫助上開營業人逃漏營業
      稅額共計二千零二十四萬三千七百六十九元等情，有營業
      稅稅籍資料查詢作業表、喬田公司各年度進銷項申報書、
      營業稅年度資料查詢銷項去路明細、喬田公司進銷貨明細
      表、財政部臺灣省北區國稅局刑事案件移送書（如附表編
      號六、七所示營業人違反稅捐稽徵法案件）、財政部臺灣
      省中區國稅局刑事案件移送書（如附表編號十、十四所示
      營業人違反稅捐稽徵法案件）等資料在卷為憑。而起訴書
      附表編號十（即本判決附表編號十一）所列幫助勇新有限
      公司逃漏營業稅部分，就開立不實銷項發票金額誤載為六
      千五百四十八萬三千一百五十元，逃漏稅額則誤載為三百
      二十七萬四千一百五十八元，然修正後之不實銷項發票金
      額應為六千五百八十四萬三千一百五十元，修正後之逃漏
      稅額則為三百二十九萬二千一百五十八元，有財政部臺灣
      省中區國稅局九十七年一月二十四日中區國稅四字第０九
      七０００三六九五號函在卷可稽，就此部分應予更正。
    綜上所陳，被告辯稱自己並無參與前揭犯罪云云，應屬畏罪
    卸責之詞，不足為採。本案事證已臻明確，被告犯行洵堪認
    定。
二、查被告行為後，商業會計法第七十一條業於九十五年五月二
    十四日修正施行，該條原有規定為：「商業負責人、主辦及
    經辦會計人員或依法受託代他人處理會計事務之人員有左列
    情事之一者，處五年以下有期徒刑、拘役或科或併科新臺幣
    十五萬元以下罰金……。」，修正後則將上開條文之刑度規
    定提高為「五年以下有期徒刑、拘役或科或併科新臺幣六十
    萬元以下罰金」，茲比較新舊法之結果，依刑法第二條第一
    項前段之規定，自應適用被告行為時之法律即九十五年五月
    二十四日修正施行前（下稱修正前）之商業會計法第七十一
    條第一款明知不實事項而填製會計憑證罪論處。
三、又被告行為後，九十四年二月二日修正公布之刑法條文已自
    九十五年七月一日起施行，其中與上開犯行有關之刑法第二
    條、第二十八條、第三十三條第五款、第四十一條、第五十
    五條、第五十六條、第六十七條均已修正。按「行為後法律
    有變更者，適用行為時之法律，但行為後之法律有利於行為
    人者，適用最有利於行為人之法律」，修正後刑法第二條第
    一項定有明文。此條規定係規範行為後法律變更所生新舊法
    律比較適用之準據法，本身尚無新舊法比較之問題，於新法
    施行後，應一律適用新法第二條第一項之規定，為「從舊從
    輕」之比較。再按本次法律變更，比較時應就罪刑有關之共
    犯、未遂犯、想像競合犯、牽連犯、連續犯、結合犯，以及
    累犯加重、自首減輕暨其他法定加減原因（如身分加減）與
    加減例等一切情形，綜其全部罪刑之結果而為比較（最高法
    院九十五年五月二十三日九十五年度第八次刑庭會議決議參
    照）。茲就本件新舊法比較結果說明如下：
（一）關於罰金刑最低額之問題，被告所犯之修正前商業會計法
      第七十一條第一款明知不實事項而填製會計憑證罪，及稅
      捐稽徵法第四十三條第一項幫助他人逃漏稅捐罪（詳如後
      述），法定刑中有科處罰金之規定。修正前刑法第三十三
      條第五款規定罰金為一元以上，修正後刑法第三十三條第
      五款則將罰金規定係新臺幣一千元以上，以百元計算之。
      經比較新舊法之結果，應以舊法較有利於被告。
（二）又刑法第二十八條原規定：「二人以上共同『實施』犯罪
      之行為者，皆為共同正犯」，新法則修正為：「二人以上
      共同『實行』犯罪之行為者，皆為共同正犯」；將舊法之
      「實施」修正為「實行」。原「實施」之概念，包含陰謀
      、預備、著手及實行等階段之行為，修正後僅共同「實行
      」犯罪行為始成立共同正犯。是新法共同正犯之範圍已有
      限縮，排除陰謀犯、預備犯之共同正犯。新舊法就共同正
      犯之範圍既因此而有所變動，自屬犯罪後法律有變更，而
      非僅屬純文字修正，應有新舊法比較適用之問題（最高法
      院九十六年度台上字第五五一一、七０七三號、最高法院
      九十七年度台上字第三八號刑事判決參照）。惟本件被告
      所參與之前揭犯罪均已達著手實行階段，無論依修正前、
      後之刑法第二十八條規定，均成立共同正犯，就此部分並
      無新法較有利於被告之情形。
（三）又修正前刑法第四十一條第一項前段規定：「犯最重本刑
      為五年以下有期徒刑以下之刑之罪，而受六個月以下有期
      徒刑或拘役之宣告，因身體、教育、職業、家庭之關係或
      其他正當事由，執行顯有困難者，得以一元以上三元以下
      折算一日，易科罰金。」再被告行為時之易科罰金折算標
      準，修正前罰金罰鍰提高標準條例第二條（現已刪除）規
      定，就其原定數額提高為一百倍折算一日。則本件被告行
      為時之易科罰金折算標準，如以銀元三百元折算一日，經
      折算為新臺幣後，應以新臺幣九百元折算為一日。惟修正
      後刑法第四十一條第一項前段則規定：「犯最重本刑為五
      年以下有期徒刑以下之刑之罪，而受六個月以下有期徒刑
      或拘役之宣告者，得以新臺幣一千元、二千元或三千元折
      算一日，易科罰金。」被告所犯係得易科罰金之罪，經比
      較修正前後之易科罰金折算標準，以修正前之規定較有利
      於被告。
（四）關於牽連犯規定修正之問題，被告所犯上開明知不實事項
      而填製會計憑證罪及幫助他人逃漏稅捐罪，依修正前刑法
      第五十五條之規定，因具有方法結果之牽連關係，而僅從
      一重處斷，亦即成立牽連犯之裁判上一罪關係；惟於刑法
      第五十五條修正施行後，業已刪除牽連犯之規定，僅得視
      被告犯罪之具體情形，論以想像競合犯或數罪併罰而予處
      斷。經比較新舊法之結果，被告如適用舊法仍有逕依一罪
      處斷之機會，相較於依據新法遭受數罪併罰之危險，自以
      修正前之舊法較有利於被告。
（五）又修正後刑法業已刪除連續犯之規定，此刪除雖非犯罪構
      成要件之變更，但顯已影響行為人刑罰之法律效果，自屬
      法律有變更。而被告在特定期間內多次明知不實事項而填
      製會計憑證及幫助他人逃漏稅捐等犯行，符合舊法對於連
      續犯規定強調「概括犯意」及「罪名同一」之主、客觀要
      件，尚有論以裁判上一罪之餘地。但依新法對於上開反覆
      實施犯罪模式之對應處置，除合於「接續犯」或「包括一
      罪」之情形外，則僅能依數罪併罰之規定個別處斷。被告
      所為前揭犯行於客觀上截然可分，尚不具時、空之密接性
      ，而無「接續犯」規定之適用；又上開犯罪本質上未必存
      在反覆實施之特性，立法者更無意將多次行為擬制為單一
      犯罪之獨立構成要件，亦與學說上「包括一罪」之定義有
      間。是以被告所為如依新法處斷，僅能將其個別犯罪行為
      ，論以數罪而併合處罰，依刑法第二條第一項之規定比較
      新舊法結果，自應適用較有利於被告之行為時法律即修正
      前刑法第五十六條論以連續犯。
（六）另被告係連續犯，仍有適用修正前刑法第五十六條加重其
      刑規定之餘地（詳如後述）。而法定本刑中關於科處罰金
      刑之加重，依修正後刑法第六十七條規定，其最高度及最
      低度同加重之，而修正前刑法第六十八條所定，僅加重其
      最高度，經比較新舊法之結果，就罰金加重其刑部分以舊
      法對於被告較為有利。
    綜上，整體綜合比較刑法修正前、後之差異，仍以修正前之
    規定較有利於被告，依刑法第二條第一項前段之規定，應一
    體適用修正前刑法之相關規定予以處斷。至於易刑處分部分
    ，易科罰金之折算標準並不包括在上開最高法院刑事庭會議
    決議之「綜其全部罪刑之結果而為比較」之範圍，應逕依刑
    法第二條第一項之規定，就易科罰金折算標準部分適用修正
    前刑法第四十一條第一項前段之規定（最高法院九十六年度
    台非字第八五號刑事判決、臺灣高等法院暨所屬法院九十五
    年法律座談會刑事類第三號、第六號法律問題研討結果參照
    ），附此敘明。
四、按營利事業銷貨統一發票，應認屬於商業會計法第十五條所
    指商業會計憑證之一種，商業負責人以明知不實之事項而填
    製會計憑證，即應認構成商業會計法第七十一條第一款之罪
    （最高法院九十二年度台上字第六七九二號刑事判決參照）
    。查被告甲○○為喬田公司之名義負責人，竟虛開不實統一
    發票充作其他營業人之購貨支出而扣抵進項稅額，幫助其他
    營業人逃漏營業稅，核其所為，係犯修正前商業會計法第七
    十一條第一款之明知不實事項而填製會計憑證罪，及稅捐稽
    徵法第四十三條第一項之幫助他人逃漏稅捐罪。又刑法第二
    百十五條之從事業務之人登載不實事項於業務上文書罪，與
    商業會計法第七十一條第一款之商業負責人，以明知為不實
    之事項而填製會計憑證罪，皆規範處罰同一之登載不實行為
    ，應屬法規競合，後者為前者之特別規定，依特別法優於普
    通法之原則，應優先適用商業會計法第七十一條第一款之罪
    論處（最高法院九十二年度台上字第七二五號刑事判決參照
    ）。則被告就上開不實填製統一發票部分，應無另論刑法第
    二百十五條從事業務之人登載不實事項於業務上文書罪之餘
    地。而被告與王振中就前揭犯罪事先均互有犯意聯絡，並推
    由王振中負責著手實行，被告應論以共謀共同正犯。又被告
    前後多次明知不實事項而填製會計憑證及幫助他人逃漏稅捐
    之犯行，均屬時間緊接，手法相同，各觸犯構成要件相同之
    罪名，顯係各基於概括犯意反覆為之，均應依修正前刑法第
    五十六條連續犯之規定論以一罪，並均依法加重其刑。至被
    告所犯連續明知不實事項而填製會計憑證及連續幫助他人逃
    漏稅捐二罪間，具有方法結果之牽連關係，應依修正前刑法
    第五十五條之規定，從較重之連續明知不實事項填製會計憑
    證罪論處。爰審酌被告貪圖一時小利，以其名義擔任喬田公
    司負責人後，竟與王振中利用虛開統一發票之方式，幫助其
    他營業人逃漏營業稅，造成國家稅賦短收，且其虛開發票總
    金額及幫助他人逃漏稅額甚鉅，已嚴重危害稅捐稽徵機關對
    於課稅之公平性與正確性，被告犯罪之危害性不容小覷；再
    參以被告之犯罪動機、目的、手段、犯罪後否認犯行之態度
    、其於共同犯罪中之角色分擔、智識程度等一切情狀，量處
    如主文所示之刑，併諭知易科罰金之折算標準，以示懲儆。
    又被告上開犯罪時間在九十六年四月二十四日之前，且無中
    華民國九十六年罪犯減刑條例第三條第一項各款所列舉不予
    減刑之情形，已合於同條例所定之減刑要件，爰依同條例第
    二條第一項第三款之規定，減其刑期二分之一，併依同條例
    第九條之規定，諭知易科罰金之折算標準。
五、公訴意旨另以：被告甲○○基於虛設行號之犯意聯絡，於九
    十三年十一月三日，以喬田公司名義向臺中商業銀行南屯分
    行申辦帳號000000000000號帳戶後，於九十三
    年十一月三日先存入二百萬元，再以上開帳戶存摺內存款餘
    額二百萬零六百元之存摺影本，交付設在臺中市○○路○段
    二五六巷六號十五樓之五之旭昇會計師事務所會計師施文墩
    ，利用不知情之施文墩於九十三年十一月四日填具喬田公司
    查核報告書，載明喬田公司已收足股款二百萬元等情，復於
    九十三年十一月五日，自上開帳戶領出二百萬元，並於同日
    轉存至被告在臺中商業銀行南屯分行所申請開立之帳號00
    0000000000號帳戶，並未實際繳納股款，惟卻利
    用不知情之施文墩於九十三年十一月九日，以表明收足喬田
    公司之查核報告書，表明收足股款，申請經濟部中部辦公室
    辦理喬田公司之設立登記，而經濟部中部辦公室遂於同日准
    許該項登記，因認被告另涉有公司法第九條第一項未實際繳
    納股款而以申請文件表明收足罪嫌等語。惟按犯罪事實應依
    證據認定之，無證據不能認定犯罪事實，刑事訴訟法第一百
    五十四條第二項定有明文。又公司法第九條第一項前段規定
    公司應收之股款，股東並未實際繳納，而以申請文件虛偽表
    明收足者，係指投資人有入股之意思及行為，於公司申請設
    立登記時，公司應收之股款，股東並未實際繳納，而以申請
    文件虛偽表明收足者為限。若其本無入股之意思，即無所謂
    應收之股款，股東並未實際繳納之問題，最高法院八十六年
    度台上字第四九四九號刑事判決亦闡述至明。經查：被告僅
    係出借名義供王振中進行喬田公司設立登記之俗稱「人頭」
    角色，實際上被告既無出資入股之意願，揆諸前揭說明，應
    無構成公司法第九條第一項罪名之可言。至於王振中籌設喬
    田公司所需之登記資本額二百萬元，是否出於向特定金主暫
    時借貸或自有資金，因王振中業於九十六年一月三十日死亡
    ，有法務部戶役政連結作業系統及臺灣高等法院被告前案紀
    錄表在卷可按，已無從傳喚其到庭證述而查悉資金來源，尚
    難遽認其並無實際之出資行為。另喬田公司帳戶內原先存入
    之二百萬元資本額，雖於九十三年十一月五日悉數領出，惟
    該公司關於資金籌措及實際運用，應係由王振中負責處理，
    被告僅提供個人證件予王振中籌設公司，並無證據證明被告
    亦對此資金流向清楚掌握。是以就此部分縱使另涉同條項所
    稱「股東雖已繳納而於登記後將股款發還股東」之罪名，亦
    非被告所得知悉，而不屬被告與王振中前揭犯意聯絡之範圍
    ，被告應無從逕以公司法第九條之罪名相繩。此外，復查無
    其他積極證據足認被告確有公訴意旨所稱之未實際繳納股款
    而以申請文件表明收足罪，不能證明其犯罪，惟公訴人認此
    部分如成立犯罪，與前揭業經論罪科刑之明知不實事項而填
    製會計憑證等罪有牽連犯之裁判上一罪關係，爰不另為無罪
    之諭知。
據上論斷，應依刑事訴訟法第二百九十九條第一項前段，修正前
商業會計法第七十一條第一款，稅捐稽徵法第四十三條第一項，
刑法第十一條前段、第二條第一項前段、修正前刑法第二十八條
、第五十六條、第五十五條、第四十一條第一項前段，罰金罰鍰
提高標準條例第一條前段、修正前罰金罰鍰提高標準條例第二條
，現行法規所定貨幣單位折算新臺幣條例第二條，中華民國九十
六年罪犯減刑條例第二條第一項第三款、第七條、第九條，判決
如主文。
本案經檢察官乙○○到庭執行職務。
中    華    民    國    97    年    5    月    19     日
                  刑事第七庭  審判長法  官  陳如玲
                                    法  官  張清洲
                                    法  官  高文崇
上正本證明與原本無異。
如不服本判決，應於收受送達後10日內向本院提出上訴書狀（應
敘述具體理由並附繕本）。
上訴書狀如未敘述理由，應於上訴期間屆滿後20日內補提理由書
於本院。
                                    書記官  林淑慧
中    華    民    國    97    年    5    月    19     日
附錄論罪科刑法條：
修正前商業會計法第七十一條：
商業負責人、主辦及經辦會計人員或依法受託代他人處理會計事
務之人員有左列情事之一者，處五年以下有期徒刑、拘役或科或
併科新臺幣十五萬元以下罰金：
一、以明知為不實之事項，而填製會計憑證或記入帳冊者。
二、故意使應保存之會計憑證、帳簿報表滅失毀損者。
三、意圖不法之利益而偽造、變造會計憑證、帳簿報表內容或撕
    毀其頁數者。
四、故意遺漏會計事項不為記錄，致使財務報表發生不實之結果
    者。
五、其他利用不正當方法，致使會計事項或財務報表發生不實之
    結果者。
稅捐稽徵法第四十三條第一項：
教唆或幫助犯第四十一條或第四十二條之罪者，處三年以下有期
徒刑、拘役或科新臺幣六萬元以下罰金。


司法院資訊處製作；財團法人民間司法改革基金會備份。
